臺灣高等法院高雄分院刑事判決　　　　99年度上訴字第1987號
上　訴　人
即　被　告　邱旺昇
選任辯護人　洪幼珍律師
上列上訴人因妨害風化案件，不服臺灣高雄地方法院99年度訴字
第873號中華民國99年10月29日第一審判決（起訴案號：臺灣高
雄地方法院檢察署99年度偵字第14298號），提起上訴，本院判
決如下：
    主  文
原判決撤銷。
邱旺昇以脅迫使人行無義務之事，累犯，處有期徒刑捌月。
    事  實
一、邱旺昇於民國（下同）92年間，因業務侵占案件，經台灣高
    雄地方法院判處有期徒刑7月確定，入監服刑後，於94年7月
    13日因縮刑期滿執行完畢。緣邱旺昇在高雄縣大寮鄉○○路
    經營「漂亮寶貝」傳播經紀公司，莊文雪係該公司之傳播小
    姐，於97年初某日，在高雄縣大寮鄉○○路上之某萊爾富超
    商，邱旺昇將新臺幣（下同）3萬元借與莊文雪，並從莊文
    雪每日工作所得中扣取一部分金額作為清償，嗣莊文雪無力
    償還該債務，邱旺昇乃向莊文雪逼討債務，要求莊文雪前往
    澎湖坐檯陪酒賺錢，以償還上開債務，惟莊文雪以離高雄地
    區太遠而拒絕，並曾因此向邱旺昇下跪求情，邱旺昇乃基於
    脅迫使人行無義務之事之犯意，於97年4月間某日，在上開
    傳播經紀公司，以極兇狠之口氣與態度向莊文雪恫嚇稱：「
    欠這麼多錢，如果你不做（即去澎湖坐檯陪酒），是要如何
    還我錢？」、「要告訴你的家人」等語，脅迫莊文雪至澎湖
    坐檯陪酒，致莊文雪心生畏懼，不得已而聽從邱旺昇之安排
    ，自97年4月中旬某日起，至同年5月中旬某日止，由邱旺昇
    帶其至位於澎湖縣馬公市○○路上之「臨場感KTV」上班陪
    酒，約定以每10天為1檔期，每日薪資為2,000元，邱旺昇並
    委託亦係經由其介紹至該處上班陪酒之女子張雅婷，向莊文
    雪收取每日所賺取之陪酒小費或自願與客人從事性交易之報
    酬，先代為保管，旋邱旺昇再於每一檔期屆滿時，前往澎湖
    向上開KTV負責人呂春茶收取莊文雪坐檯陪酒之薪資，及向
    張雅婷拿取已代向莊文雪收取保管之小費或報酬，用以抵銷
    莊文雪所欠之上開借款債務。嗣因莊文雪無法忍受，經由某
    不詳之客人資助機票金額，搭機自澎湖逃回高雄，惟被邱旺
    昇尋獲，將莊文雪帶到上開公司以書本敲打莊文雪頭部（未
    成傷），加予警告，經警循線得悉，而查獲邱旺昇上開強制
    犯行。
二、案經高雄縣政府警察局移送臺灣高雄地方法院檢察署檢察官
    偵查起訴。
    理  由
壹、程序方面（證據能力之審查）
一、證人莊文雪、張雅婷、盧美月、蔡奇均等人於警詢之陳述，
    關於下列特別摘錄其等陳述之內容部分，均有證據能力，其
    餘渠等及證人陳雅惠於警詢之陳述，因與渠等在原審審判中
    之陳述相符，故均無證據能力：
  (一)按被告以外之人於審判外之言詞或書面陳述，除法律有規定
    者外，不得作為證據；又被告以外之人於檢察事務官、司法
    警察官或司法警察調查中所為之陳述，與審判中不符時，其
    先前之陳述具有較可信之特別情況，且為證明犯罪事實存否
    所必要者，得為證據；刑事訴訟法第159條第1項及第159條
    之2分別定有明文。 
  (二)經查，本件(1)證人莊文雪於警詢時所陳述：「因為他（即被
    告）當時很生氣跟我說，如果我不做（即到澎湖坐檯陪酒）
    怎麼還他錢，當時我很害怕，所以我就順從他的意思…我不
    想到那麼遠的地方（即澎湖）上班，但邱旺昇用很兇狠的口
    氣罵我，不到那邊上班怎麼還錢，我心裡很害怕，不得已就
    跟他到澎湖…」等內容部分（見警卷第124-127 、128-132
    頁），與其嗣後於原審審理中之證述：「（被告問：從你欠
    我錢到澎湖上班那段期間，我除了口氣不好外，有無恐嚇你
    要對你、你家人不利？）沒有，但你的口氣讓我害怕…」等
    語部分（見原審卷第242-258 頁），前後證述內容不符；(2)
    證人張雅婷於警詢時所陳述：「我曾經於97年3 月份，在大
    寮鄉○○路傳播公司辦公室看過邱旺昇向『阿雪』（即莊文
    雪）逼討債務，但『阿雪』向邱旺昇下跪求情沒還債務，邱
    旺昇就要求『阿雪』來（澎湖）上班還渠債務」等內容部分
    （見警卷一第52-57 頁），與其嗣後於原審審理中並未曾證
    述有此部分之事實，前後所述歧異不一；(3)證人盧美月於警
    詢時所陳述：「我曾看見蔡奇均的小弟『南仔』有動手毆打
    另一位…借…貸之女子。她（指該女子）叫莊文雪。」等語
    部分（見警一卷第89-93 頁），與其嗣後於原審審理中並未
    曾證述有此事實，前後證述內容不相符合；(4)證人蔡奇均於
    警詢時所陳述：「我知道郭嘉男（即南仔）在我公司（即漂
    亮寶貝傳播經紀公司）內有打莊文雪一巴掌，邱旺昇要莊文
    雪還錢。」等內容部分（見警卷一第9-13頁），與其嗣後於
    原審審理中並未曾證述有此情節，前後證述內容顯不一致。
  (三)本院參酌證人莊文雪、張雅婷、盧美月、蔡奇均等人於警詢
    時，距案發之時間較接近，其等對案發經過之記憶應較為清
    晰，且尚無充裕時間供其等深思、權衡其陳述之利害關係，
    無暇供其捏編掩飾或偏頗迴護被告，又依警詢筆錄記載內容
    ，係採取一問一答方式，其等於接受警察調查詢問當時，並
    未直接面對被告，故上開證人之心理壓力較小，且因無人情
    壓力之虞，其等之陳述，自較無機會受到不當之汙染或外界
    之干擾，虛偽陳述之可能性偏低，可信之程度顯較高，又上
    開證人於原審作證時，均未曾表示或主張於警詢時有受警察
    施以強暴、脅迫或其他不正方法取供之情事，致渠於警詢中
    所為之陳述，有出於其等非任意性陳述之情形，依上開證人
    於警詢陳述時之各種外部環境及內部主觀情境觀之，足認確
    實已具有「較可信之特別情況」，而上開證人於警詢所證述
    內容，與本件被告被訴以脅迫使人行無義務之事之犯罪事實
    有直接相關，且為證明被告被訴強制罪犯罪事實之存否所必
    要者，揆諸上揭刑事訴訟法第159 條之2 規定，證人莊文雪
    、張雅婷、盧美月、蔡奇均等人於警詢所為上揭特別摘錄其
    等陳述之內容部分，均應認有證據能力，被告辯護人未區辨
    上開所引述各證人於警詢陳述之部分，與原審審判中不符，
    而有刑事訴訟法第159 條之2 傳聞法則例外規定之適用，徒
    以上開證人於警詢之陳述，均係被告以外之人於審判外之言
    詞陳述，主張無證據能力云云，洵非的論，而不可採。
  (四)至於，證人莊文雪、張雅婷、盧美月、蔡奇均等人，除上開
    引述部分以外之其餘警詢之陳述，及證人陳雅惠於警詢之陳
    述，因與渠等嗣後於原審審判中接受詰問時所為之證述，大
    致相符，故上開部分，各證人於警詢中之陳述，並不符合刑
    事訴訟法第159 條之2 傳聞法則例外規定之要件，被告及其
    辯護人復爭執上開部分，證人於警詢所為陳述之證據能力（
    見本院卷第43頁），故此部分上開各證人於警詢之陳述，應
    認無證據能力。惟被告以外之人於審判外之陳述，雖不得以
    之直接作為認定犯罪事實與否之證據，但非不得作為彈劾證
    據，用來爭執被告、證人等人陳述之證明力（最高法院96年
    度臺上字第1497號判決意旨參照），附此敘明。
三、證人蔡奇均於偵查中以證人身分具結後向檢察官所為之陳述
    ，有證據能力：
  (一)按被告以外之人於偵查中向檢察官所為之陳述，除顯有不可
    信之情況者外，得為證據。刑事訴訟法第159 條之1 第2 項
    定有明文。被告以外之人於偵查中向檢察官所為陳述，雖為
    審判外之陳述，然依刑事訴訟法之規定，檢察官係代表國家
    偵查犯罪、實施公訴，依法有訊問被告、證人、鑑定人權利
    之人；且於實務運作時，檢察官偵查中向被告以外之人所取
    得之陳述，原則上均能遵守法律規定之程序，不致有違法取
    供之情事，故可信度極高，自得為證據。
  (二)本件證人蔡奇均於偵查中以證人身分具結後向檢察官所為證
    述，作證前已經檢察官告以證人據實陳述之義務及偽證罪之
    處罰，並命朗讀結文後始令其具結（見偵卷一第11頁、偵卷
    二第105 頁），已以偽證罪責之處罰擔保其證言之真實性，
    而嗣後證人於原審審理中，均未曾主張檢察官在偵查中有何
    不法取供之情事，足認上開證人於偵查中向檢察官所為之陳
    述，具有任意性，而無「顯有不可信」之情形，依刑事訴訟
    法第159 條之1 第2 項規定，應認有證據能力。被告辯護人
    爭執其證據能力，要非可採。
四、末按，被告以外之人於審判外之陳述，雖不符刑事訴訟法第
    159 條之1 至之4 等4 條之規定，而經當事人於審判程序同
    意作為證據，法院審酌該言詞陳述或書面陳述作成時之情況
    ，認為適當者，亦得為證據；又當事人、代理人或辯護人於
    法院調查證據時，知有刑事訴訟法第159 條第1 項不得為證
    據之情形，而未於言詞辯論終結前聲明異議者，視為有前項
    之同意，同法第159 條之5 定有明文。本判決除上揭論述之
    證據以外，所引用屬於言詞陳述及書面陳述之傳聞證據部分
    ，檢察官、被告及其辯護人於本院行準備程序時，對於各該
    傳聞證據之證據能力均未加爭執，且同意作為本案之證據（
    見本院卷第44頁），嗣於本院審理程序，調查各該傳聞證據
    ，加予提示並告以要旨時，檢察官、被告及其辯護人亦均未
    於言詞辯論終結前聲明異議，本院審酌各該傳聞證據作成時
    之情況，認均與本件待證事實具有關聯性，且查無證據足以
    證明言詞陳述之傳聞證據部分，陳述人有受不法取供或違反
    其自由意志而陳述之情形，書面陳述之傳聞證據部分，亦無
    遭變造或偽造之情事，顯見上開傳聞證據之證明力非明顯過
    低，衡酌各該傳聞證據，作為本案之證據亦屬適當，自均得
    為證據，而有證據能力。
貳、實體部分  
一、訊據上訴人即被告（下稱被告）邱旺昇對於被害人莊文雪向
    其借款後，無力償還，而以每10天為1檔期，每日薪資為2,0
    00元之代價，由其帶至上開「臨場感KTV」上班陪酒，並由
    其交代張雅婷代為收取莊文雪所賺取之陪酒小費，以償還欠
    伊之借款債務等事實，固然坦承不諱，惟矢口否認有何以脅
    迫使人行為無義務之事之犯行，辯稱：莊文雪向我借款，部
    分是因為她先向地下錢莊借錢利息過高，所以請我代她清償
    地下錢莊的債務，她在我介紹的地方工作，每天僅有還我五
    百元。當初伊在大寮與呂春茶、莊文雪談好工作條件之後，
    莊文雪自願過去澎湖上班，並非伊脅迫莊文雪去澎湖工作賺
    錢償還欠伊之債務，其中工作內容沒有談及包含性交易、猥
    褻工作內容，因為證人張雅婷在澎湖發現莊文雪有吸毒，且
    毒癮發作沒有辦法上班，所以伊才要張雅婷注意莊文雪行蹤
    ，不讓莊文雪再吸毒，且要張雅婷先行保管莊文雪小費，也
    有得到莊文雪同意，她所賺的錢並非全部還欠我的債務，有
    部分她是用來買毒品供自己吸食云云。被告之辯護人提出辯
    護意旨略以：本件係因被害人莊文雪吸毒而無工作收入，於
    97 年4月間，已累積負欠被告6 萬多元，被告為因應莊文雪
    給與工作機會以清償債務之請求，乃安排莊文雪至生活機能
    雖係不便，卻有日保薪資制度之離島澎湖上班，至證人呂春
    茶開設之臨場感ＫＴＶ店內任陪酒小姐，然被告有鑒於被害
    人莊文雪前因毒癮誤事之紀錄，故交待證人張雅婷及證人盧
    美月多加注意，並避免莊文雪有再染毒品之情事，以兼顧該
    次工作係為清償債務之目的，此情均為被害人莊文雪所知悉
    並同意，故莊文雪至澎湖工作賺錢返還欠款，並非被告所脅
    迫，而係其自願前往，所得先交給張雅婷保管，俟被告前往
    澎湖時再收取抵債，亦經被害人莊文雪之同意，被告並無脅
    迫使被害人行無義務之事之犯行等語。
二、經查：
  (一)被告邱旺昇在高雄縣大寮鄉○○路經營「漂亮寶貝」傳播經
    紀公司，莊文雪係該公司之傳播小姐，於97年初某日，在高
    雄縣大寮鄉○○路上之某萊爾富超商，邱旺昇將新臺幣（下
    同）3萬元借與莊文雪，並從莊文雪每日工作所得中扣取一
    部分金額作為清償，嗣被告邱旺昇於97年4月間，因莊文雪
    無力償還借款，乃以償還上開債務為由，帶莊文雪至上揭澎
    湖「臨場感KTV」上班坐檯陪酒，自97年4月中旬某日起，至
    同年5月中旬某日止，以每10天為1檔期，每日薪資為2,000
    元，被告並委託亦係經由其介紹至該處上班陪酒之女子張雅
    婷，向莊文雪收取每日所賺取之陪酒小費或自願與客人從事
    性交易之報酬，先代為保管，旋邱旺昇再於每一檔期屆滿時
    ，前往澎湖向上開KTV負責人呂春茶收取莊文雪坐檯陪酒之
    薪資，及向張雅婷拿取已代向莊文雪收取保管之小費或報酬
    ，用以抵償莊文雪所欠被告之上開借款債務等事實，已據證
    人即被害人莊文雪於偵查及原審審理時證述明確（見他字卷
    第84至86頁，偵1 卷第53至57頁，原審卷第243 至251 頁）
    ，核與證人即「臨場感KTV 」負責人呂春茶（見警1 卷第14
    8 至150 頁，偵1 卷第68至70頁，原審卷第227 至230 頁）
    、證人張雅婷、陳雅惠、盧美月等人（見他字卷第105 至10
    7 頁，偵1 卷第3 至5 頁，原審卷第220 至226 、231 至24
    2 頁）分別於偵查及原審審理時證述之內容，大致相符，復
    為被告所陳明在卷（見警2 卷第51頁，偵1 卷第93頁，偵2
    卷第7 頁，原審卷第101 頁反面）；而莊文雪向被告借款之
    金額，確係3 萬元乙節，亦據被告於警詢及偵查中供承明確
    （見警2 卷第51頁，偵2 卷第7 頁），核與證人莊文雪於偵
    查及原審審理時所證述確有向被告借款3 萬元等語相符（見
    他字卷第85頁，偵1 卷第53頁，原審卷第243 頁），上開各
    節事實，均堪以認定。
  (二)次查，莊文雪無力償還上開負欠被告之債務後，被告邱旺昇
    向莊文雪逼討，要求莊文雪前往澎湖坐檯陪酒賺錢，以償還
    上開債務，惟莊文雪以離高雄地區太遠而拒絕，並曾因此向
    邱旺昇下跪求情，被告邱旺昇乃以極兇狠之口氣及態度向莊
    文雪恫嚇稱：「欠這麼多錢，如果你不做（即去澎湖坐檯陪
    酒），是要如何還我錢？」、「要告訴你的家人」等語，致
    莊文雪心生畏懼，而不得已聽從邱旺昇之安排，被帶往澎湖
    上開「臨場感KTV 」坐檯陪酒等情，已據證人即被害人莊文
    雪先後於警詢中證稱：「因為他（即被告）當時很生氣跟我
    說，如果我不做（即到澎湖坐檯陪酒）怎麼還他錢，當時我
    很害怕，所以我就順從他的意思…我不想到那麼遠的地方（
    即澎湖）上班，但邱旺昇用很兇狠的口氣罵我，不到那邊上
    班怎麼還錢，我心裡很害怕，不得已就跟他到澎湖…」等語
    明確（見警卷第12 4-127、128 -1 32 頁），於偵訊中更具
    結證稱：「他一直說我欠的錢還沒有還完，所以要我去澎湖
    上班，否則我無法償還欠他的錢…他說我欠他的錢愈來愈多
    ，高雄這邊沒有店可以讓我上班了…因為他（被告）告訴我
    ，如果我不去澎湖上班，我沒有辦法還他的錢，我無奈之下
    只好去…我沒有辦法選擇要不要（去澎湖工作），因為如果
    我說不要，邱旺昇就會說我欠他這麼多錢，不做是要怎麼還
    …邱旺昇口氣很兇，我會害怕，不得已才去澎湖上班…（問
    ：是你自願到澎湖去工作的嗎? ）他說我這樣才能還他錢，
    一直叫我過去，我也會怕…（問：邱旺昇有無恐嚇你? ）他
    就問我欠他這麼多錢怎麼還…」等語（見偵卷一第53-57 頁
    、他字卷第84 -86頁），嗣於原審審理中，經被告親自詰問
    時仍肯定證稱：「（被告問：從你欠我錢到澎湖上班那段期
    間，我除了口氣不好外，有無恐嚇你要對你、你家人不利？
    ）沒有，但你的口氣讓我害怕…」等語明確（見原審卷第24
    2-258頁）。
  (三)而被告不惟於99年3 月19日警詢時亦已坦承：「（問：為何
    被害人莊文雪、盧美月均供稱她們是遭受你們以『要告訴她
    們家人』及『如不去上班如何還他們錢』等恐嚇言語，致被
    害人心生畏懼，不得不去上班還錢，你做何解釋? ）我跟她
    講這些話的用意是，如果她不還錢，我就要告訴她們家人…
    因為我們不可能讓她一直欠，並告知她要上班才會有錢還我
    們…」等語（見警卷二第61-64 頁），甚且於99年3 月19日
    原審開羈押調查庭訊問時供承：「（問：你是否曾經向被害
    人表示要告訴他們家人及如果不去上班如何還他們錢? ）我
    說的話不是這個意思…我說欠我們的錢還是要還給我們…（
    問：你為何要向她表示如果不還錢，要請他家人處理? ）我
    說這句話只有向莊文雪講，因為莊文雪有欠我錢」等語（見
    原審羈卷二第4-5 頁），被告既已承認要求莊文雪去澎湖坐
    檯陪酒時，有對莊文雪表示：「要告訴她們家人」及「如不
    去上班如何還他們錢」等語，且其於原審對莊文雪詰問時，
    更自承對莊文雪說上開話時有「口氣不好」之情事（見原審
    卷第242-258 頁），由此足見被害人莊文雪證稱伊因澎湖地
    區離高雄太遠，而不願依被告之要求前往坐檯陪酒賺，以還
    債務，被告邱旺昇就很生氣，以兇狠的口氣及態度對伊表示
    ：「欠這麼多錢，如果你不做（即去澎湖坐檯陪酒），是要
    如何還我錢？」、「要告訴你的家人」等語，與事實相符，
    應非杜撰捏編之詞甚明。被告既係因莊文雪欠債無力償還，
    又拒絕其要求前往澎湖坐檯陪酒，以賺錢還債，是其因而生
    氣，且於生氣之情緒下，用很兇口氣及態度對莊文雪講話，
    此乃一般人通常可能之情緒反應與言行舉措，故被害人莊文
    雪證稱被告因上開情形下，以兇狠口氣及態度對伊恫嚇稱：
    「欠這麼多錢，如果你不做（即去澎湖坐檯陪酒），是要如
    何還我錢？」、「要告訴你的家人」等語，核與常情無悖，
    可堪採信。
  (四)再查，被告邱旺昇向莊文雪逼討債務，要求莊文雪前往澎湖
    坐檯陪酒賺錢，以償還上開債務，惟莊文雪以離高雄地區太
    遠而拒絕，並曾因此向邱旺昇下跪求情乙節，亦據證人張雅
    婷於警詢時證稱：「我曾經於97年3 月份，在大寮鄉○○路
    傳播公司辦公室看過邱旺昇向『阿雪』（即莊文雪）逼討債
    務，但『阿雪』向邱旺昇下跪求情沒還債務，邱旺昇就要求
    『阿雪』來上班還渠債務…邱旺昇帶莊文雪到澎湖「臨場感
    」KTV 上班還債…」等語（見警卷一第52-57 頁），及於偵
    訊中具結證稱：「有一次，我看到莊文雪向邱旺昇下跪，邱
    旺昇就說你要（去澎湖）上班來還錢…」等語明確（見偵卷
    一第3-5 頁）。而被害人莊文雪因無法忍受在澎湖之坐檯陪
    酒工作，乃經由某不詳之客人資助機票金額，自澎湖搭機逃
    回高雄，惟被邱旺昇尋獲，將莊文雪帶到上開公司以書本敲
    打莊文雪頭部（未成傷），加予警告等情，亦據證人莊文雪
    於偵訊中證稱：「我（從澎湖）回來臺灣，後來在大寮被邱
    旺昇的兩個朋友發現，他們罵我『還敢逃跑』，就把我帶去
    見邱旺昇，邱旺昇拿書打我的頭，另一個人打我一巴掌」等
    語（見他字卷第84-86 頁），及於原審審理中證稱：「（問
    ：你逃回臺灣有被被告找到？）有。找到之後，被告帶我去
    一個地方，被告說『你還敢跑』，就拿一個手邊類似書本的
    東西打我的頭」等語明確（見原審卷第242-258 頁），並有
    證人盧美月於警詢時證述：「我曾看見蔡奇均的小弟『南仔
    』有動手毆打另一位…借…貸之女子。她（指該女子）叫莊
    文雪。」等語（見警一卷第89-93 頁），及證人蔡奇均於警
    詢時證述：「我知道郭嘉男（即南仔）在我公司（即漂亮寶
    貝傳播經紀公司）內有打莊文雪一巴掌，邱旺昇要莊文雪還
    錢。」等語（見警卷一第9-13頁），可資佐參。參諸被告邱
    旺昇要求莊文雪前往澎湖坐檯陪酒賺錢還債前，既已對莊文
    雪無力償債，有激烈逼討債務，致莊文雪因而向邱旺昇下跪
    求情之情事，且事後莊文雪逃離澎湖返回高雄遭其尋獲時，
    被告復以暴力相向，加予警告，對被害人強力施壓，必須至
    澎湖坐檯賺錢還債等情狀，益徵被告於莊文雪拒絕其要求前
    往澎湖坐檯陪酒時，因生氣而以兇狠的口氣及態度對莊文雪
    恫嚇稱：「欠這麼多錢，如果你不做（即去澎湖坐檯陪酒）
    ，是要如何還我錢？」、「要告訴你的家人」等語，確足以
    使莊文雪心生畏懼，而不得已聽從被告之安排，前往澎湖從
    事坐檯陪酒等工作，以賺錢償還負欠被告之債務甚明。
  (五)綜上所述，本件事證已臻明確，被告以脅迫使被害人行無義
    務之事（即至澎湖坐檯陪酒賺錢以償還欠被告之債務）之犯
    行，堪以認定。
三、論罪方面：
  (一)按對於他人之生命、身體等，以現實之強暴脅迫手段加以危
    害要挾，使人行無義務之事或妨害人行使權利，應構成刑法
    第304條之強制罪；且本條之罪，祇以所用之強脅手段足以
    妨害他人行使權利，或足使他人行無義務之事為已足，並非
    以被害人之自由完全受其壓制為必要（最高法院28年上字第
    3650號、29年上字第3757號判例，72年度臺上字第5618號判
    決要旨參照）。又刑法上強制罪之強制需達何種程度，方始
    成罪，乃重於保護個人意思自由而非行動自由，故已達影響
    被害人自由意思決定，即足成立，不以被害人完全喪失意思
    決定為必要，故本罪所謂「脅迫」，只需其恫嚇之言行、態
    度，所產生對於被害人心理強制之效果，以達扭曲被害人決
    意之目的，即屬之。
  (二)本件被告在莊文雪欠債無力償還，又拒絕其要求前往澎湖坐
    檯陪酒，以賺錢還債，致其生氣盛怒下，以兇狠的口氣及態
    度對被害人莊文雪恫嚇稱：「欠這麼多錢，如果你不做（即
    去澎湖坐檯陪酒），是要如何還我錢？」、「要告訴你的家
    人」等語，使被害人莊文雪心生畏懼，已詳如前述，此一脅
    迫之言語及態度，已足以產生對被害人心理強制之效果，影
    響被害人自由意思之決定，不得已聽從被告之安排前往澎湖
    坐檯陪酒賺錢，以返還負欠被告之債務，核被告所為，係犯
    刑法第304 條第1 項以脅迫使人行無義務之事之強制罪。公
    訴意旨以被告用上開恫嚇之手段，使莊文雪心生畏懼，不得
    已聽從被告之安排前往澎湖坐檯陪酒賺錢還債，被告並安排
    張雅婷在澎湖監控莊文雪行動自由，違反莊文雪之自由意願
    ，使其與他人為性交及猥褻行為，因認被告之行為係犯刑法
    第231 條之1 圖利強制使人為性交罪云云，惟公訴人所指被
    告安排張雅婷在澎湖監控莊文雪行動自由，違反莊文雪之自
    由意願，使其與他人為性交或猥褻等行為事實，並無證據足
    資證明（詳後述，不另為無罪諭知部分），而前揭被告以脅
    迫使莊文雪心生畏懼，不得已聽從被告之安排前往澎湖坐檯
    陪酒賺錢還債，以脅迫使莊文雪行無義務事之犯罪事實部分
    ，與檢察官已起訴之本案犯罪事實，社會基本事實同一，本
    院自得變更起訴法條，加予審理，附此敘明。
  (三)又刑法第305條之恐嚇危害安全罪，係指單純以將來加害生
    命、身體、自由、名譽、財產之事，恐嚇他人致生危害於安
    全者而言，如對於他人之生命、生體等，以現實之強暴、脅
    迫手段加以危害要挾，使人行無義務之事或妨害人行使權利
    ，即應構成刑法第304條之強制罪，縱有恐嚇行為，亦僅屬
    犯強制罪之手段，無更論以恐嚇危害安全罪之餘地（最高法
    院84年台非字第194號判決意旨參照）。本件被告所為上開
    恫嚇之言語態度，用以脅迫被害人，雖有恐嚇行為之本質，
    惟被告既係以現實之脅迫手段加以要挾，使被害人莊文雪行
    無義務之事，則該恐嚇行為，僅係強制罪之手段，自不得另
    論以恐嚇危害安全罪。
  (四)查被告邱旺昇於92年間，因業務侵占案件，經台灣高雄地方
    法院判處有期徒刑7月確定，入監服刑後，於94年7月13日因
    縮刑期滿執行完畢，此有臺灣高等法院被告前案紀錄表在卷
    可憑（見本院卷第25-29頁），其於受有期徒刑執行完畢後
    ，5年以內故意再犯本件有期徒刑以上之罪，為累犯，應依
    刑法第47條第1項之規定，加重其刑。
四、原審未詳查，率以論處被告犯刑法第231條之1圖利強制使人
    為性交罪，認定事實及適用法律，顯均有違誤，被告上訴意
    旨否認犯罪，指摘原判決不當，雖無理由；惟原判決既有上
    開違誤之處，自應由本院將原判決撤銷改論以刑法第304條
    之強制罪。爰審酌介紹女子從事坐檯陪酒工作從中牟利，並
    貸以款項，於被害人無力償還時，再以脅迫之手段，使被害
    人心生畏懼，不得已聽從其安排，至澎湖從事坐檯陪酒工作
    ，以賺錢返還負欠被告之債務，犯罪動機與目的及行為手段
    ，均殊為可議，又安排隨行之其他坐檯陪酒女子，注意被害
    人行蹤，及隨時向被害人收取其工作所賺之小費，代為保管
    再交給被告抵債，把被害人當作賺錢返債之工具，犯罪情節
    及其惡性均非輕，並參酌被告素行非佳、知識程度、生活狀
    況等及其他一切情狀，量處如主文第二項所示之刑。
五、不另為無罪諭知部分：
  (一)公訴意旨另以：被告邱旺昇基於意圖營利強制使人為性交之
    犯意，於97年年初期，在高雄縣大寮鄉○○路上某萊爾富超
    商，借貸萬元予莊文雪，隨即以上開債務為由，要脅莊文雪
    若不陪酒及接客，將會對其不利，莊文雪迫於無奈，僅得遵
    從邱旺昇指示，任由其帶領至位於澎湖縣馬公市○○路上之
    「臨場感」KTV ，以每檔期為15天，薪資為3,500 至4,500
    元不等，半套性交易代價則為500 元至1,000 元不等，全套
    性交易則為3,000 元方式，自同年4 月起在上開KTV 與不特
    定之客人或在店內從事半套性交易，或由渠等帶出場從事全
    套性交易，而期間所賺取之小費及性交易代價，全數均由不
    知情之同店小姐張雅婷（另為不起訴處分）受邱旺昇指示而
    代為收取保管，以便邱旺昇至澎湖時收取抵債，僅留數百元
    予莊文雪作為日常花用。嗣因莊文雪無法忍受，遂趁機逃走
    返回臺灣後，始悉上情，因認被告上開行為，另涉犯刑法第
    231 條之1 第1項之意圖營利以監控使人為性交罪嫌等語。
  (二)按犯罪事實應依證據認定之，無證據不得認定犯罪事實；不
    能證明被告犯罪者，應諭知無罪之判決，刑事訴訟法第154
    條第2 項、第301 條第1 項分別定有明文。次按事實之認定
    ，應憑證據，如未能發現相當證據，或證據不足以證明，自
    不能以推測或擬制之方法，以為裁判基礎。而認定不利於被
    告之事實，須依積極證據，茍積極之證據本身存有瑕疵而不
    足為不利於被告事實之認定，即應為有利於被告之認定，更
    不必有何有利之證據，而此用以證明犯罪事實之證據，猶須
    於通常一般人均不至於有所懷疑，堪予確信其已臻真實者，
    始得據以為有罪之認定，倘其證明尚未達到此一程度，而有
    合理性之懷疑存在，致使無從為有罪之確信時，即應為無罪
    之判決。（最高法院82年度臺上字第163 號判決、同院76年
    臺上字第4986號及30年上字第816 號等判例意旨參照）。另
    按，檢察官就被告犯罪事實，應負舉證責任，並指出證明之
    方法，刑事訴訟法第161 條第1 項定有明文。因此，檢察官
    對於起訴之犯罪事實，應負提出證據及說服之實質舉證責任
    。倘其所提出之證據，不足為被告有罪之積極證明，或其指
    出證明之方法，無從說服法院以形成被告有罪之心證，基於
    無罪推定之原則，自應為被告無罪判決之諭知（最高法院92
    年臺上字第128 號判例要旨參照）。
  (三)公訴人認被告邱旺昇另涉犯上開涉犯刑法第231 條之1 第1
    項之意圖營利以監控使人為性交罪嫌，無非係以被害人莊文
    雪之指訴，證人張雅婷、盧美月、呂春茶、蔡奇均等人之證
    述及被告邱旺昇之供述等，為其主要論據。訊據被告邱旺昇
    堅詞否認有何上開刑法第231 條之1 第1 項之意圖營利以監
    控使人為性交犯行，辯稱：莊文雪自願去澎湖上班，且他上
    班的期間他自己住一間房間，他住二樓，其他小姐住八樓，
    其他小姐都是二人同住一間，且我人在臺灣，我要如何控制
    他的行動自由，且性交易的部分，是她私自願意與男客人所
    為，非我能強迫，此與我無關，莊文雪他在原審陳述我並沒
    有控制他的自由等語。被告之辯護人提出辯護意旨略以：被
    告並未對被害人莊文雪進行監控，更未違反莊文雪意願，強
    迫使其在澎湖與他人為性交易行為，被害人在澎湖是一人住
    在2 樓，且能自行返回高雄，足證被告未剝奪莊文雪之行動
    自由，被告請證人張雅婷所為之注意及通報行為，非屬監控
    行為，莊文雪之行動自由及通訊聯絡未受阻斷，且莊文雪每
    次與客人外出性交易，均係獨身一人，無人監視，更未受張
    雅婷或他人之監控、跟蹤，莊文雪於從事性交易之際，均係
    與客人同行外出，事畢又願自行返回飯店，足見係莊文雪自
    願為之，未受強迫，此期間莊文雪既能自行搭機往返澎湖及
    高雄，顯見其登機所需證件，如國民身分證等，被告並未加
    予扣留，本件被告之行為，顯不符犯刑法第231 條之1 第1
    項之意圖營利以監控使人為性交之犯罪構成要件等語。
  (四)經查：
  1.按刑法第231 條之1 第1 項之意圖營利以監控使人為性交罪
    ，係指意圖營利，以強暴、脅迫、恐嚇、監控、藥劑、催眠
    術或其他違反本人意願之方法，使男女與他人為性交或猥褻
    之行為而言，所謂監控，係指監視被害人舉動行蹤，箝制、
    控管、限制其行動自由，並以該監控方法，使被害人與他人
    為性交或猥褻之行為，故被害人與他人所為之性交或猥褻行
    為，非其所自願或合意為之，而係違反被害人之自由意願。
  2.本件被害人莊文雪雖係受被告脅迫始不得已至澎湖從事坐檯
    陪酒之工作，以賺錢償還負欠被告之債務，已詳如前揭論罪
    部分所述，惟被害人莊文雪在澎湖工作期間，係單獨1 人住
    在玉堂飯店之2 樓房間，受委託注意莊文雪行蹤及回報給被
    告之證人張雅婷，並未同住於2 樓，而係分開住在該飯店之
    8 樓，莊文雪進出該飯店、前往上班之「臨場感KTV 」或與
    客人外出至他處進行性交易，均未由張雅婷緊跟在旁，或有
    其他專人緊隨在側看管、押送，以上事實，已據證人即被害
    人莊文雪、證人張雅婷、盧美月、呂春茶、陳雅惠等人證述
    明確（見偵卷一第3-5 、59-62 、53-57 、68-70 頁、他字
    卷第84-86 頁、原審卷第219-258 頁），被害人莊文雪在澎
    湖所住之飯店及工作之場所，既無專人緊追跟隨，加予監視
    、控制其行動自由，且尚可單獨與客人外出進行性交易，事
    畢再返回居住之飯店，顯見其行動自由未受完全絕對之箝制
    、管控及限制甚明。參諸被害人莊文雪既自承曾經自行搭機
    往返澎湖及高雄等情，顯見其國民身分證等重要之證件，並
    未遭被告扣留，且其確可自由行動無訛，職是，本件被告委
    託證人張雅婷在澎湖注意、看顧、回報莊文雪之行蹤等舉措
    ，與刑法第231 條之1 第1 項之意圖營利以監控使人為性交
    罪之監控方法，監視被害人舉動行蹤，箝制、控管、限制其
    行動自由者，尚屬有間，而不得等同視之。
  3.次查，被害人莊文雪受被告脅迫不得已至澎湖從事坐檯陪酒
    期間，固確有與男客人進行性交易之行為事實，此亦據證人
    莊文雪、張雅婷、盧美月人證述明確，然莊文雪在「臨場感
    KTV 」係坐檯陪酒，如有與男客人進行性交易行為，則外出
    至外面其他場所進行，事畢再返回該KTV 或其居住之前開飯
    店，此已經證人莊文雪、張雅婷、盧美月等人證述在卷，按
    被害人莊文雪在澎湖坐檯陪酒期間，被告並未隨行同往，留
    在澎湖被害人居住處所及上班地點，親自或委請專人進行隨
    身之監控與管制莊文雪之行動自由，且所委託之張雅婷僅係
    負責看顧及回報莊文雪行蹤，並負責收取莊文雪工作所得之
    小費或性交易之報酬，以上已據證人莊文雪證述明確，故被
    告並無監控限制莊文雪行動自由之行為，已如前述，參諸莊
    文雪在每次與客人外出性交易，均係獨身一人與客人外出，
    無人跟隨監視，而莊文雪於性交易事畢後，又自行返回居住
    之飯店等情，益見莊文雪從事性交易之行為，係基於其自由
    意願所為甚明，否則，其焉有反覆與客人外出，進行性交易
    後，再自動返回居住之飯店，並將所得報酬交給張雅婷保管
    ，而未乘機逕行逃走之理？被害人莊文雪從事性交易，既非
    被告以監控之方法或脅迫之方法，違反其意願，而使其與他
    人為性交或猥褻行為，則被告縱有脅迫被害人至澎湖從事坐
    檯陪酒賺錢還債之使人行無義務之事之行為，且期間有委託
    證人張雅婷看顧及回報莊文雪行蹤，並收取莊文雪工作所得
    之小費或性交易之報酬等行為，然既未因此達違反莊文雪之
    自由意願，而使其與他人為性交或猥褻之行為，自與公訴人
    起訴之刑法第23條之1 第1 項以監控之方法，以違反本人之
    意願，使與他人為性交或猥褻行為之犯罪構成要件不符。
  (四)綜上所述，本件被告之行為，與刑法第231 條之1 第1 項之
    意圖營利以監控使人為性交之犯罪構成要件不符，而檢察官
    所舉之上開證據，尚未達於通常一般之人均不致有所懷疑，
    而得確信其為真實之程度，既不足為被告此部分有罪之積極
    證明，且其指出證明之方法，亦無從說服法院以形成被告有
    此部分犯罪之心證。此外，本院復查無其他積極證據，足資
    證明被告確有公訴人所指之前開刑法第231 條之1 第1 項之
    意圖營利以監控使人為性交犯行，揆諸前揭法文之規定及最
    高法院判例意旨之說明，被告被訴涉犯刑法第231 條之1 第
    1 項之意圖營利以監控使人為性交罪嫌，自屬犯罪不能證明
    ，基於無罪推定之原則，本應為被告無罪判決之諭知。
  (五)原審就被告被訴刑法第231 條之1 第1 項之意圖營利以監控
    使人為性交犯行部分，未詳為推求，遽為論罪科刑之判決，
    即有未恰，被告執此聲明上訴，指摘原判決不當，為有理由
    ，應由本院將原判決此部分撤銷改判，惟檢察官係就首揭有
    罪之脅迫使人行無義務事部分與此部分，以實質上一罪關係
    ，提起公訴，則此部分，爰不另為無罪之諭知。
據上論結，應依刑事訴訟法第369 條第1 項前段、第364 條、第
299 條第1 項前段、第300 條，刑法第304 條第1 項、第47條第
1項 ，刑法施行法第1條之1，判決如主文。
本案經檢察官張其主到庭執行職務。
中    華    民    國   100    年    5     月    23    日
                刑事第五庭    審判長法  官  曾永宗
                                    法  官  任森銓
                                    法  官  鍾宗霖
以上正本證明與原本無異。
被告不得上訴。 
檢察官如不服本判決應於收受本判決後10日內向本院提出上訴書
狀，其未敘述上訴理由者，並得於提起上訴後10日內向本院補提
理由書狀（應附繕本）。
中    華    民    國   100    年    5     月    23    日
                                    書記官  邱麗莉 

附錄本件判決論罪科刑法條：
中華民國刑法第304條
（強制罪）
以強暴、脅迫使人行無義務之事或妨害人行使權利者，處 3 年
以下有期徒刑、拘役或 3 百元以下罰金。
前項之未遂犯罰之。